臺灣臺南地方法院臺南簡易庭民事判決
111年度南簡字第726號
原      告  中國信託商業銀行股份有限公司


法定代理人  利明献  
訴訟代理人  郭俊雄  
            高義欽  
被      告  邱志宏  

            林傳國  
上列當事人間請求確認抵押權不存在事件，經本院於民國111年8
月10日言詞辯論終結，判決如下：
    主      文
確認被告邱志宏與被告林傳國間就附表所示土地，於民國八十九
年四月二十四日登記，收件字號89年東資地字第079870號之抵押
權所擔保之債權新臺幣柒拾萬元不存在。
被告林傳國應塗銷前項之抵押權設定登記。
訴訟費用新臺幣壹仟玖佰玖拾元由被告負擔。
    事實及理由
一、被告邱志宏經合法通知，未於言詞辯論期日到場，核無民事
    訴訟法第386條所列各款情形，爰依原告之聲請，由其一造
    辯論而為判決。
二、原告起訴主張：原告對被告邱志宏取得臺灣臺南地方法院10
    5年度司執字第106927號（下稱系爭執行事件）債權憑證，
    被告邱志宏應清償原告新臺幣（下同）133,129元及依執行
    名義應清償之利息、違約金，原告屢經催討，被告邱志宏皆
    未清償，原告欲對被告邱志宏名下之財產強制執行，始發現
    被告邱志宏於89年4月24日將如附表所示土地（下稱系爭土
    地）設定700,000元之普通抵押權（下稱系爭抵押權、系爭
    抵押債權）予被告林傳國，系爭執行事件係認原告執行無拍
    賣實益而撤銷查封終結執行程序，原告因此無法就系爭土地
    取償，是被告間所設定之系爭抵押權已妨礙原告債權之獲償
    ，故系爭抵押權存在於否將影響原告受償之權利，原告自有
    即受確認判決之法律上利益。系爭抵押權設定日期為89年4
    月24日，至今已逾22年，亦未見抵押權人積極追償，被告間
    於設定抵押時，是否確有債權債務關係、交付金錢等對價，
    容有疑問，且依民法第880條之規定，系爭抵押權亦已消滅
    ，原告依民法242條、767條規定，訴請確認被告間之系爭抵
    押債權不存在，抵押權登記行為無效，並代位被告邱志宏請
    求被告林傳國塗銷系爭抵押權設定登記。並聲明：求為判決
    如主文第1、2項所示。
三、被告方面：
（一）被告林傳國則以：89年間邱志宏因急需資金向被告林傳國
      調借70萬元，因資金屢催不還，只好將系爭土地設定抵押
      權給被告林傳國等語，資為抗辯。並聲明：原告之訴駁回
      。
（二）被告邱志宏未於言詞辯論期日到場，亦未提出書狀作何聲
      明或陳述。
四、按確認法律關係之訴，非原告有即受確認判決之法律上利益
    者，不得提起之，民事訴訟法第247條第1項前段定有明文。
    所謂即受確認判決之法律上利益，凡法律關係之存否於當事
    人不明確，致原告私法上之地位有受侵害之危險，而得以對
    於被告以確認判決除去者，均屬之。經查，原告主張系爭抵
    押債權不存在等語，為被告林傳國所否認，而原告聲請拍賣
    系爭土地，因有系爭抵押權設定，系爭執行事件認原告執行
    無拍賣實益而撤銷查封終結執行程序，致原告對被告邱志宏
    之債權無法受償。系爭抵押權債權是否存在，攸關原告之普
    通債權是否能受償，顯徵此項法律關係之不明確，致原告在
    私法上之地位有受侵害之危險。因之，原告對被告提起本件
    確認之訴，欲藉確認判決以除去其危險，堪認有即受確認判
    決之法律上利益，先予敘明。
五、原告主張其對被告邱志宏取得臺灣臺南地方法院105年度司
    執字第106927號債權憑證，被告邱志宏應清償原告133,129
    元及依執行名義應清償之利息、違約金。被告邱志宏於89年
    4月24日將系爭土地設定70萬元之普通抵押權（即系爭抵押
    權、系爭抵押債權）予被告林傳國，系爭執行事件認原告執
    行無拍賣實益而撤銷查封終結執行程序之事實，業據原告提
    出土地登記謄本及本院105年度司執字第106927號債權憑證
    各1份為證，並為到庭之被告林傳國所不爭執，被告邱志宏
    則於言詞辯論期日不到場，亦未提出任何書狀或證據資料爭
    執，本院依上開調查證據之結果，堪信原告之上開主張為真
    實。
六、按確認法律關係不存在之訴，如被告主張其法律關係存在時
    ，應由被告負舉證責任。又抵押權為擔保物權之一種，於該
    抵押權擔保期間，須有擔保之債權存在，倘擔保債權並未發
    生，其抵押權即失所附麗。再當事人之一方提起消極確認之
    訴，求為確認抵押權所擔保之債權不存在，主張債權存在之
    一方，應就其與他方間有抵押權所擔保之債權存在之事實負
    舉證責任（最高法院98年度台上字第1265號、103年度台上
    字第1451號、106年度台上字第822號判決參照）。支票為文
    義證券及無因證券，支票上權利係依支票文義而發生，與其
    基礎之原因關係各自獨立，支票上權利之行使不以其原因關
    係存在為前提，尚難因債權人執有債務人簽發之支票，即得
    證明其所主張之原因關係為存在。支票固為無因證券，票據
    債務人不得以自己與發票人或執票人前手間所存抗辯事由對
    抗執票人，然發票人要非不得以自己與執票人間所存抗辯事
    由對抗執票人，此觀票據法第13條上段規定自明。當事人主
    張有金錢借貸關係存在，須就其發生所須具備之特別要件即
    金錢之交付及借貸意思表示互相一致負舉證之責任，若僅證
    明有金錢之交付，未證明借貸意思表示互相一致者，尚不能
    認為有金錢借貸關係存在。原告起訴請求確認被告間就系爭
    抵押債權不存在，核其性質為消極確認之訴，依上開說明，
    自應由被告就系爭抵押債權存在之事實負舉證責任。被告林
    傳國主張系爭抵押權所擔保之債權係70萬元借款債權，但原
    告否認被告林傳國有將70萬元借款交付被告邱志宏、被告林
    傳國對被告邱志宏有該70萬元借款債權存在，依上開說明，
    自應由被告舉證證明被告林傳國有將70萬元借款交付被告邱
    志宏。被告林傳國主張其有將70萬元借款交付被告邱志宏，
    固提出被告邱志宏簽發，面額70萬元之支票（下稱系爭支票
    ）、退票理由單、土地所有權狀、印鑑證明、抵押權設定契
    約書、本院民事執行處94年4月2日南院慶93執吉字第29516
    號通知、94年4月12日南院慶93執吉字第29516號通知、法務
    部行政執行署臺南分署108年1月9日南執己106年都計罰執字
    第00012611號函為證，惟查，債權人不因執有債務人簽發之
    支票，即得證明其所主張之原因關係為存在，已如前述，是
    林傳國雖持有被告邱志宏簽發之系爭支票，但不得以此證明
    被告林傳國有將70萬元借款交付被告邱志宏、被告2人有成
    立70萬元借款之消費借貸關係。至土地所有權狀、印鑑證明
    、抵押權設定契約書、本院民事執行處94年4月2日南院慶93
    執吉字第29516號通知、94年4月12日南院慶93執吉字第2951
    6號通知、法務部行政執行署臺南分署108年1月9日南執己10
    6年都計罰執字第00012611號函等，至多僅能證明被告邱志
    宏有設定系爭抵押權予被告林傳國，但無法證明被告林傳國
    有將70萬元借款交付被告邱志宏、被告2人有成立70萬元借
    款之消費借貸關係。被告所提之證據既不足以證明系爭抵押
    債權（即70萬元借款）存在，原告主張系爭抵押債權不存在
    ，應可採信。
七、按債務人怠於行使其權利時，債權人因保全債權，得以自己
    之名義，行使其權利。但專屬於債務人本身者，不在此限。
    所有人對於無權占有或侵奪其所有物者，得請求返還之。對
    於妨害其所有權者，得請求除去之。有妨害其所有權之虞者
    ，得請求防止之，民法第242條、第767條第1項分別定有明
    文。次按系爭抵押權為一般抵押權，並非最高限額抵押權，
    因抵押權具有從屬性，必先有被擔保之債權存在，而後抵押
    權始得成立，倘無所擔保之債權存在，抵押權即無由成立，
    自應許抵押人請求塗銷該抵押權之設定登記（最高法院84年
    度台上字第167號、84年度台上字第2924號裁判意旨參照）
    。查系爭抵押權係一般抵押權，有土地登記謄本1份在卷可
    稽，系爭抵押債權並不存在，已如前述，依上開說明，系爭
    抵押權亦失其依附而無由成立。系爭抵押權既不存在，依一
    般社會通念，該抵押權登記對於系爭土地客觀交換價值有負
    面影響，其存在使系爭土地所有權人不能圓滿行使其所有權
    ，自屬對於所有權之行使造成妨害。原告依民法第242條、
    第767條第1項規定，代位被告邱志宏請求被告林傳國塗銷系
    爭抵押權設定登記，自屬有據。
八、綜上所述，原告依民法第242條、第767條第1項規定，請求
    確認被告間就系爭抵押債權不存在，並代位被告邱志宏請求
    被告林傳國塗銷系爭抵押權設定登記，為有理由，應予准許
    。又本件訴訟費用1,990元（第1審裁判費）應由敗訴之被告
    負擔，爰確定如主文第3項所示。
九、訴訟費用負擔之依據：民事訴訟法第78條、第85條第1項本
    文、第87條第1項。 
中    華    民    國   111    年    8     月    17    日
                臺灣臺南地方法院臺南簡易庭
                              法  官  蘇正賢
以上正本係照原本作成。
如不服本判決，應於送達後20日內，向本院提出上訴狀並表明上
訴理由，如於本判決宣示後送達前提起上訴者，應於判決送達後
20日內補提上訴理由書（須附繕本）。如委任律師提起上訴者，
應一併繳納上訴裁判費。
中    華    民    國   111    年    8     月    17    日
                              書記官  林容淑
　　　　　　　　　　　　　　　
附表   地號 面積（㎡） 設定權利範圍 臺南市○區○○段0000地號 221.62 16分之1